---
title: "Usando R y RStudio en la investigación académica"
subtitle: "Centro de Recursos de Investigación/Creación Interdisciplinaria y Aprendizaje Subgraduado (CRiiAS)"
author:
  - name: "Rashid C.J. Marcano Rivera, Ph.D., M.S., M.A."
    affiliation: "Departamento de Sociología y Antropología<br>Facultad de Ciencias Sociales, UPR-RP"
date: 2026-02-06
lang: es
date-format: long
format:
  revealjs:
    theme: [default, uprrp.scss]
    slide-number: true
    chalkboard: false
    logo: "logos_combinados.png"
    footer: "Taller CRiiAS — Usando R y RStudio en la investigación académica"
    transition: slide
    background-transition: fade
    highlight-style: github
    code-fold: false
    code-tools: true
    fig-align: center
    incremental: false
    scrollable: true
    embed-resources: true
execute:
  echo: true
  warning: false
  message: false
---

# Bienvenidos {background-color="#e70033"}

## Sobre este taller

**Usando R y RStudio en la investigación académica**

Este taller ofrece una introducción práctica a R y RStudio orientada a personas que investigan en ciencias sociales, humanidades y artes.

. . .

Está basado en:

- Notas de Paul Thibodeau y el depto. de psicología de BYU [(enlace)](https://fhssrsc.byu.edu/r-workshop)
- Ejemplos de Rafael Irizarry [disponibles aquí](https://rafalab.dfci.harvard.edu/dslibro/index.html)
- Material adaptado para talleres previos en la UPR-RP

::: {.notes}
**Notas para el presentador:**

- Bienvenida general. Preguntar quiénes han usado R antes (sondeo rápido de manos).
- Mencionar que el taller es de 2 horas y 20 minutos.
- Asegurar que todos tengan R y RStudio instalados, o acceso a Posit Cloud.
:::

## Antes de comenzar

::: callout-tip
### Instalación rápida

Si aún no han instalado R y RStudio:

1. **R**: Descarguen desde [cran.us.r-project.org](http://cran.us.r-project.org/)
2. **RStudio**: Descarguen desde [posit.co/download](https://posit.co/download/rstudio-desktop/)
3. **Alternativa en la nube**: [posit.cloud](https://posit.cloud/) (no requiere instalar nada)
:::

::: {.notes}
**Notas para el presentador:**

- Si hay personas sin instalación, dirigirlas a Posit Cloud para que puedan seguir el taller.
- Posit Cloud es gratuito y funciona en el navegador.
:::

## ¿Por qué R para humanidades y ciencias sociales?

R no es solo para estadísticos. Es una herramienta poderosa para:

- **Análisis de textos literarios y narrativos** — poesía, discurso político, análisis lingüístico
- **Visualización de datos culturales e históricos** — mapas, líneas de tiempo, gráficos
- **Exploración de colecciones artísticas** — metadatos de museos, catálogos
- **Reproducibilidad** — cada paso queda documentado para verificación futura
- **Acceso a datos abiertos** — datos censales, corpus literarios, textos en español

::: {.notes}
**Notas para el presentador:**

- Enfatizar que R trasciende la estadística: sirve para cualquier disciplina que trabaje con datos o textos.
- Preguntar a la audiencia en qué disciplinas trabajan para conectar los ejemplos con sus intereses.
:::

## Metas del taller

Al culminar este taller podrán:

1. Entender la lógica de RStudio y ejecutar operaciones básicas
2. Importar, manipular y visualizar datos con `tidyverse` y `ggplot2`
3. Conocer herramientas de análisis de texto con `quanteda` y `tidytext`
4. Explorar datos de colecciones artísticas y textos en español desde R

## Sobre aprender R

- R es un lenguaje creado por estadísticos para análisis interactivo de datos
- Los *scripts* son un registro reproducible del análisis
- Es **gratuito**, de código abierto y modular
- La comunidad cubre desde ciencia política hasta lingüística computacional

. . .

::: callout-tip
### Cuando se atasquen

- `help(función)` o `?función` — ayuda en la consola
- `??término` — búsqueda amplia
- [StackOverflow](http://stackoverflow.com/) con el tag `[R]`
- Los errores transmiten información: resistir la frustración y leerlos
:::

::: {.notes}
**Notas para el presentador:**

- Normalizar los errores. Todo el mundo comete errores en R; lo importante es aprender a leer los mensajes.
- Mostrar un ejemplo de error intencional (`mean("texto")`) para demostrar que R es informativo.
:::

## RStudio y Quarto

| Herramienta | ¿Qué es? |
|-------------|----------|
| **R** | El lenguaje de programación (el motor) |
| **RStudio** | La interfaz gráfica que facilita usar R (el tablero) |
| **Quarto** | Formato para crear documentos que combinan texto y código |

. . .

Los cuatro paneles de RStudio:

- **Fuente** (arriba izquierda): editor de scripts y documentos
- **Consola** (abajo izquierda): donde se ejecuta código con `Cmd+Return` / `Ctrl+Enter`
- **Ambiente** (arriba derecha): objetos guardados en memoria
- **Salida** (abajo derecha): archivos, gráficos, ayuda

::: {.notes}
**Notas para el presentador:**

- Abrir RStudio y señalar cada panel. Hacer analogía: R es el motor de un carro, RStudio es el tablero con todos los controles.
- Quarto es como un Word donde puedes meter código que se ejecuta. Este mismo documento fue hecho en Quarto.
:::

# Primeros pasos en R {background-color="#e70033"}

## R como calculadora

En su forma más básica, R es una calculadora. Escriban en la consola y el resultado saldrá inmediatamente:

```{r}
#| label: calculadora

# Suma, división, potencia, raíz cuadrada
1 + 2
13 / 2
2 ^ 6
sqrt(81)
```

::: {.notes}
**Notas para el presentador:**

- Ejecutar cada línea en vivo. Explicar que `^` es exponente y `sqrt()` es raíz cuadrada (*square root*).
- Invitar a la audiencia a escribir sus propias operaciones en la consola.
:::

## Asignando valores a objetos

Podemos guardar valores en **objetos** (como cajas con nombre) para reutilizarlos. El símbolo `<-` significa "guarda esto aquí":

```{r}
#| label: objetos

# Guardar un número en un objeto llamado "x"
x <- 4
x          # Ver el contenido
x + 2      # Usar el objeto en operaciones

# También se pueden guardar textos (entre comillas)
isla <- "Puerto Rico"
isla

# Y valores lógicos (verdadero/falso)
bilingue <- TRUE
bilingue
```

. . .

::: callout-tip
### Buenas prácticas
Usen nombres descriptivos: `edad_participante` es mejor que `x`. No se permiten espacios en nombres; usen `_` o `.` para separar palabras.
:::

::: {.notes}
**Notas para el presentador:**

- Enfatizar la flecha `<-` como "asignación": léanlo como "x **recibe** 4", no "x es igual a 4".
- Mostrar que al escribir solo el nombre del objeto, R imprime su contenido.
- Mencionar que `=` también funciona para asignar, pero `<-` es la convención en R.
:::

## Vectores y funciones básicas

Las **funciones** reciben datos, hacen algo con ellos y devuelven un resultado. La función `c()` (de *concatenar*) agrupa valores en un **vector**:

```{r}
#| label: vectores

# Un vector con edades de participantes
edades <- c(23, 31, 27, 45, 38, 22, 29)

mean(edades)    # media o promedio
sd(edades)      # desviación estándar
range(edades)   # rango (mínimo y máximo)
```

. . .

```{r}
# Ejemplo: contar participantes por área
humanidades <- 4
ciencias_sociales <- 3
artes <- 2
total <- humanidades + ciencias_sociales + artes
print(paste0("Total de participantes: ", total))
```

::: {.notes}
**Notas para el presentador:**

- Explicar que `c()` es la función más básica: junta valores en una lista.
- `mean()` calcula el promedio, `sd()` la desviación estándar, `range()` el mínimo y máximo.
- `paste0()` pega textos sin espacios entre ellos. Es como concatenar cadenas de texto.
:::

# Importando y explorando datos {background-color="#e70033"}

## Cargando paquetes y datos

Los **paquetes** son conjuntos de herramientas especializadas. Se instalan **una sola vez** con `install.packages()` y se cargan **cada sesión** con `library()`:

```{r}
#| label: paquetes

# install.packages(c("tidyverse", "dslabs"))
# ↑ Descomenten esta línea si necesitan instalar

library(tidyverse)  # Colección para ciencia de datos
library(dslabs)     # Datos de ejemplo

# Cargamos un conjunto de datos sobre desarrollo mundial
data(gapminder)
```

::: {.notes}
**Notas para el presentador:**

- Analogía: instalar un paquete es como bajar una app al teléfono (una vez); `library()` es como abrirla (cada vez que la usas).
- Si alguien no tiene `tidyverse` instalado, tomará unos minutos. Dirigirlos a instalar mientras continuamos.
:::

## Echando un vistazo a los datos

Una vez importados, verificamos que todo entró correctamente:

```{r}
#| label: vistazo

names(gapminder)    # ¿Qué variables contiene?
head(gapminder)     # Primeras 6 filas
summary(gapminder)  # Resumen estadístico de cada variable
```

. . .

Estos datos de `gapminder` contienen información de países a través de décadas: población, esperanza de vida, fertilidad, PIB. Son útiles para explorar emigración, desarrollo económico y dinámicas coloniales.

::: {.notes}
**Notas para el presentador:**

- `names()` devuelve los nombres de las columnas: cada columna es una **variable**.
- `head()` muestra las primeras filas: útil para ver la estructura sin inundar la pantalla.
- `summary()` da un resumen estadístico rápido de cada variable: mínimo, máximo, mediana, etc.
- Los datos `gapminder` cubren ~200 países desde 1960 hasta 2016.
:::

## Tipos de datos

Hay cuatro tipos principales de datos en R:

| Tipo | Descripción | Ejemplo |
|------|-------------|---------|
| **Numérico** | Números enteros y decimales | `42`, `3.14` |
| **Caracter** | Texto entre comillas | `"Puerto Rico"` |
| **Lógico** | Verdadero o falso | `TRUE`, `FALSE` |
| **Factor** | Categorías con niveles | `factor(c("alto", "bajo"))` |

. . .

Pueden verificar el tipo con `str(variable)` y convertir entre tipos con `as.factor()`, `as.numeric()`, etc.

::: {.notes}
**Notas para el presentador:**

- Los **factores** son especialmente importantes en análisis estadístico: representan categorías (como "hombre"/"mujer" o "alto"/"medio"/"bajo").
- La diferencia entre texto y factor es que el factor tiene niveles predefinidos, lo cual R usa para estadísticas y gráficos.
:::

## Filtrando y transformando con Tidyverse

El `tidyverse` es una colección de paquetes con filosofía coherente para manipular datos:

| Función | ¿Qué hace? |
|---------|-------------|
| `filter()` | Seleccionar **filas** según condiciones |
| `select()` | Elegir **columnas** específicas |
| `mutate()` | Crear o modificar variables |
| `group_by()` | Agrupar datos por categorías |
| `summarise()` | Calcular estadísticas de resumen |

::: {.notes}
**Notas para el presentador:**

- Estas cinco funciones son el ABC de la manipulación de datos. Con ellas se puede hacer el 90% de las transformaciones necesarias.
- Pensar en ellas como verbos: "filtra las filas donde...", "selecciona las columnas...", "crea una nueva variable...".
:::

## Ejemplo: Puerto Rico en el Caribe

Veamos cómo se compara Puerto Rico con otros países caribeños. `filter()` selecciona las filas que cumplen una condición, y `select()` escoge solo las columnas que nos interesan:

```{r}
#| label: tidyverse-basico

# Filtramos países del Caribe en años específicos
gapminder |>
  filter(country %in% c("Puerto Rico", "Cuba", "Dominican Republic",
                         "Jamaica", "Trinidad and Tobago"),
         year %in% c(1970, 1990, 2010)) |>
  select(country, year, life_expectancy, fertility, population) |>
  arrange(year, country)
```

::: {.notes}
**Notas para el presentador:**

- Leer el código en voz alta: "Toma gapminder, **luego** filtra por estos países y estos años, **luego** selecciona estas columnas, **luego** ordena por año y país".
- `%in%` significa "que esté dentro de esta lista".
- `|>` es el "pipe" o tubería: pasa el resultado de una operación a la siguiente.
:::

## El operador pipe `|>`

El *pipe* (`|>`) canaliza datos de una operación a la siguiente. Es como decir "toma esto, **luego** haz aquello":

```{r}
#| label: pipe

# Sin pipe (anidado, difícil de leer):
# filter(select(gapminder, country, year, life_expectancy),
#        country == "Puerto Rico")

# Con pipe (secuencial, claro):
gapminder |>
  select(country, year, life_expectancy) |>
  filter(country == "Puerto Rico") |>
  arrange(year)
```

::: {.notes}
**Notas para el presentador:**

- El pipe es como una receta de cocina: paso 1, luego paso 2, luego paso 3.
- Sin pipe, el código se lee de adentro hacia afuera (confuso). Con pipe, se lee de arriba hacia abajo (natural).
- El atajo de teclado es `Ctrl+Shift+M` (Windows) o `Cmd+Shift+M` (Mac).
:::

## Resumiendo datos por grupos

```{r}
#| label: group-by

# Esperanza de vida promedio por continente en 2010
gapminder |>
  filter(year == 2010) |>
  group_by(continent) |>
  summarise(
    esperanza_media = mean(life_expectancy, na.rm = TRUE),
    paises = n()
  )
```

::: {.notes}
**Notas para el presentador:**

- `group_by()` divide los datos en grupos (aquí por continente).
- `summarise()` calcula una estadística para cada grupo.
- `n()` cuenta cuántas filas hay en cada grupo (cuántos países por continente).
- `na.rm = TRUE` significa "remueve los valores faltantes antes de calcular" (rm = *remove*, na = *not available*).
:::

# Visualización de datos {background-color="#e70033"}

## ¿Por qué visualizar?

Ver números en una tabla puede ser útil, pero una imagen comunica patrones de manera inmediata.

La visualización es especialmente poderosa para:

- Mostrar **cambios a través del tiempo** (emigración, tendencias culturales)
- **Comparar grupos** (regiones, géneros literarios, periodos históricos)
- Identificar **patrones inesperados** en los datos

::: {.notes}
**Notas para el presentador:**

- Para muchas personas, es difícil extraer información de tablas de números sin contexto visual.
- Los gráficos convierten datos abstractos en narrativas visuales que conectan con la audiencia.
:::

## ggplot2: la gramática de gráficos

`ggplot2` construye gráficos por **capas**, como un pintor que añade elementos a un lienzo:

| Componente | ¿Qué define? |
|------------|---------------|
| **Datos** | El conjunto de datos que alimenta el gráfico |
| **Geometrías** | El tipo de gráfico (puntos, líneas, barras) |
| **Mapeo estético** | Qué variable va en qué eje, color o tamaño |

::: {.notes}
**Notas para el presentador:**

- La "gramática de gráficos" es una idea de Leland Wilkinson. Así como la gramática del español tiene sujeto, verbo y predicado, un gráfico tiene datos, geometría y estética.
- Analogía: los datos son la pintura, la geometría es el tipo de pincelada, y la estética decide dónde va cada color.
:::

## Construyendo un gráfico paso a paso

```{r}
#| label: ggplot-basico

# Paso 1: Solo el lienzo (datos + ejes, sin puntos aún)
gapminder |>
  filter(year == 2010, !is.na(gdp)) |>
  ggplot(aes(x = gdp/population, y = life_expectancy)) +
  geom_point()
# ↑ geom_point() añade los puntos al lienzo
```

::: {.notes}
**Notas para el presentador:**

- Explicar que `aes()` mapea variables a ejes: x = PIB per cápita, y = esperanza de vida.
- `geom_point()` es la "geometría de puntos": dibuja un punto por cada país.
- `!is.na(gdp)` excluye países sin datos de PIB.
- Cada `+` añade una capa nueva al gráfico.
:::

## Añadiendo capas de información

Color por continente, tamaño por población, escala logarítmica y títulos informativos:

```{r}
#| label: ggplot-capas
#| fig-width: 9
#| fig-height: 6

gapminder |>
  filter(year == 2010, !is.na(gdp)) |>
  mutate(pib_per_capita = gdp / population) |>
  ggplot(aes(x = pib_per_capita, y = life_expectancy,
             colour = continent, size = population/10^6)) +
  geom_point(alpha = 0.7) +
  scale_x_log10() +
  labs(
    title = "Esperanza de vida y PIB per cápita (2010)",
    x = "PIB per cápita (escala logarítmica)",
    y = "Esperanza de vida (años)",
    colour = "Continente",
    size = "Población\n(millones)"
  ) +
  theme_minimal()
```

::: {.notes}
**Notas para el presentador:**

- `colour = continent` asigna un color distinto a cada continente automáticamente.
- `size = population/10^6` hace que el tamaño del punto refleje la población (dividida por un millón para legibilidad).
- `alpha = 0.7` hace los puntos un poco transparentes para que se vean los que se solapan.
- `scale_x_log10()` usa escala logarítmica: las diferencias entre países pobres y ricos son enormes, y el log las comprime para que todo quepa.
- `labs()` configura los títulos y etiquetas. Siempre pongan títulos informativos.
- `theme_minimal()` es un estilo limpio sin fondo gris.
:::

## Comparando regiones a través del tiempo

Las **facetas** dividen un gráfico en paneles según una variable. Aquí comparamos 1970 con 2010:

```{r}
#| label: facetas
#| fig-width: 10
#| fig-height: 5

gapminder |>
  filter(year %in% c(1970, 2010)) |>
  ggplot(aes(x = fertility, y = life_expectancy, colour = continent)) +
  geom_point(alpha = 0.6) +
  facet_wrap(~ year) +
  labs(
    title = "Convergencia global: fertilidad y esperanza de vida",
    x = "Fertilidad",
    y = "Esperanza de vida (años)",
    colour = "Continente"
  ) +
  theme_minimal()
```

::: {.notes}
**Notas para el presentador:**

- `facet_wrap(~ year)` crea un panel separado para cada año.
- Noten la convergencia: en 1970 hay mucha dispersión; en 2010, los países se agrupan más cerca.
- Esto refleja la transición demográfica global: menor fertilidad + mayor esperanza de vida.
- Preguntar a la audiencia: ¿qué continente parece haberse transformado más entre 1970 y 2010?
:::

## El Caribe en contexto

```{r}
#| label: caribe
#| fig-width: 9
#| fig-height: 5

caribe <- c("Puerto Rico", "Cuba", "Dominican Republic",
            "Jamaica", "Trinidad and Tobago", "Haiti")

gapminder |>
  filter(country %in% caribe) |>
  ggplot(aes(x = year, y = life_expectancy, colour = country)) +
  geom_line(linewidth = 1.2) +
  geom_point(size = 2) +
  labs(
    title = "Esperanza de vida en el Caribe (1960–2016)",
    x = "Año",
    y = "Esperanza de vida (años)",
    colour = "País"
  ) +
  theme_minimal()
```

::: {.notes}
**Notas para el presentador:**

- `geom_line()` conecta los puntos con líneas: ideal para series de tiempo.
- `geom_point()` añade los puntos individuales sobre las líneas.
- Puerto Rico y Cuba lideran en esperanza de vida; Haití queda rezagado.
- Estos datos pueden alimentar investigaciones sobre desigualdad regional, impacto de políticas de salud, etc.
:::

## Distribuciones por región

```{r}
#| label: distribuciones
#| fig-width: 9
#| fig-height: 5

gapminder |>
  filter(year == 2010, !is.na(gdp)) |>
  mutate(
    dolares_dia = gdp / population / 365,
    grupo = case_when(
      region %in% c("Caribbean", "Central America",
                    "South America") ~ "Latinoamérica y Caribe",
      region %in% c("Western Europe", "Northern Europe", "Southern Europe",
                    "Northern America",
                    "Australia and New Zealand") ~ "Occidente",
      continent == "Africa" ~ "África",
      TRUE ~ "Asia y otros"
    )
  ) |>
  ggplot(aes(x = reorder(grupo, dolares_dia, FUN = median),
             y = dolares_dia)) +
  geom_boxplot(aes(fill = grupo), alpha = 0.7) +
  scale_y_log10() +
  labs(
    title = "Ingreso diario per cápita por región (2010)",
    x = "", y = "Dólares por día (escala logarítmica)"
  ) +
  theme_minimal() +
  theme(legend.position = "none",
        axis.text.x = element_text(angle = 15, hjust = 1))
```

::: {.notes}
**Notas para el presentador:**

- `case_when()` es como un "if/else" para clasificar países en regiones más amplias.
- `geom_boxplot()` muestra la distribución: la caja central contiene el 50% de los datos, la línea es la mediana.
- `reorder()` ordena las cajas por la mediana del ingreso.
- La escala logarítmica es necesaria porque la brecha entre regiones es enorme.
- Preguntar: ¿dónde queda Latinoamérica y el Caribe respecto a las demás regiones?
:::

## Correlación: midiendo relaciones entre variables

La **correlación** mide la fuerza y dirección de una relación lineal. El coeficiente *r* de Pearson va de -1 a 1:

| Valor de *r* | Interpretación |
|:---:|:---|
| **1** | Relación positiva perfecta |
| **0** | Sin relación lineal |
| **-1** | Relación negativa perfecta |

. . .

```{r}
#| label: correlacion

# PIB per cápita y esperanza de vida en 2010
datos_2010 <- gapminder |>
  filter(year == 2010, !is.na(gdp)) |>
  mutate(pib_per_capita = gdp / population)

# Coeficiente de correlación
cor(datos_2010$pib_per_capita, datos_2010$life_expectancy,
    use = "complete.obs")

# Prueba de significancia
cor.test(datos_2010$pib_per_capita, datos_2010$life_expectancy)
```

::: {.notes}
**Notas para el presentador:**

- `cor()` calcula el coeficiente; `cor.test()` añade el *p*-value y el intervalo de confianza.
- `use = "complete.obs"` ignora filas con datos faltantes.
- El resultado positivo indica que mayor PIB per cápita se asocia con mayor esperanza de vida.
- Enfatizar: correlación no es causalidad. Hay factores intermedios (salud, educación, nutrición).
:::

## Visualizando la correlación

```{r}
#| label: correlacion-grafico
#| fig-width: 9
#| fig-height: 5

datos_2010 |>
  ggplot(aes(x = pib_per_capita, y = life_expectancy)) +
  geom_point(aes(colour = continent), alpha = 0.7) +
  geom_smooth(method = "lm", se = TRUE, colour = "black",
              linetype = "dashed") +
  scale_x_log10() +
  labs(
    title = "Correlación entre PIB per cápita y esperanza de vida (2010)",
    subtitle = paste0("r = ", round(cor(datos_2010$pib_per_capita,
                                         datos_2010$life_expectancy,
                                         use = "complete.obs"), 3)),
    x = "PIB per cápita (escala logarítmica)",
    y = "Esperanza de vida (años)",
    colour = "Continente"
  ) +
  theme_minimal()
```

::: {.notes}
**Notas para el presentador:**

- `geom_smooth(method = "lm")` añade la línea de regresión lineal; `se = TRUE` muestra el intervalo de confianza al 95%.
- La relación se aplana en ingresos altos: ir de $1,000 a $10,000 importa mucho más que de $40,000 a $50,000.
- Esto es consistente con la literatura de desarrollo: los retornos marginales de ingreso sobre salud disminuyen.
- Recordar: **correlación no implica causalidad**. La asociación no demuestra que más dinero cause directamente más años de vida.
:::

# Datos de arte: la colección del Tate {background-color="#e70033"}

## Explorando colecciones artísticas con R

R también permite explorar datos del mundo artístico. El paquete `modeldata` incluye metadatos de obras del museo **Tate de Londres**:

```{r}
#| label: tate-setup

# install.packages("modeldata")  # Descomenten si necesitan instalar
library(modeldata)
data(tate_text)
```

. . .

```{r}
#| label: tate-explora

names(tate_text)   # ¿Qué variables describe cada obra?
head(tate_text)    # Primeras obras del catálogo

# Los 15 artistas con más obras en la colección
tate_text |>
  count(artist, sort = TRUE) |>
  head(15)
```

::: {.notes}
**Notas para el presentador:**

- El Tate de Londres es uno de los museos más grandes del mundo. Estos datos incluyen artista, título, año, medio y descripción de cada obra.
- `count()` cuenta cuántas obras tiene cada artista y `sort = TRUE` las ordena de mayor a menor.
- Turner domina la colección: tiene miles de obras entre acuarelas, grabados y óleos.
- Este tipo de análisis se puede replicar con datos de cualquier museo o colección cultural.
:::

## Obras a través del tiempo

```{r}
#| label: tate-tiempo
#| fig-width: 9
#| fig-height: 5

tate_text |>
  filter(!is.na(year), year >= 1800) |>
  ggplot(aes(x = year)) +
  geom_histogram(binwidth = 10, fill = "steelblue", colour = "white") +
  labs(
    title = "Obras en la colección del Tate por década de creación",
    x = "Año de creación",
    y = "Cantidad de obras"
  ) +
  theme_minimal()
```

::: {.notes}
**Notas para el presentador:**

- `geom_histogram()` divide los años en intervalos (bins) de 10 años y cuenta cuántas obras hay en cada uno.
- Se nota un pico enorme en el siglo XIX (Turner) y otro en el XX (arte contemporáneo).
- `binwidth = 10` significa que cada barra cubre una década.
- Este tipo de gráfico revela patrones de adquisición y representación temporal en museos.
:::

## Medios artísticos más utilizados

```{r}
#| label: tate-medios
#| fig-width: 9
#| fig-height: 6

tate_text |>
  mutate(medio_simple = word(medium, 1, 2)) |>
  count(medio_simple, sort = TRUE) |>
  head(12) |>
  ggplot(aes(x = reorder(medio_simple, n), y = n)) +
  geom_col(fill = "coral3") +
  coord_flip() +
  labs(
    title = "Medios artísticos más frecuentes en el Tate",
    x = "", y = "Cantidad de obras"
  ) +
  theme_minimal()
```

::: {.notes}
**Notas para el presentador:**

- `word(medium, 1, 2)` extrae las primeras dos palabras del medio artístico para simplificar la categorización.
- `geom_col()` es como `geom_bar()` pero usa valores ya calculados (no cuenta).
- `coord_flip()` voltea las barras horizontalmente para que las etiquetas se lean mejor.
- Estos datos pueden servir de punto de partida para investigaciones sobre patrimonio artístico, historia del arte o análisis de colecciones museísticas.
:::

# Análisis de texto {background-color="#e70033"}

## De las narrativas a los datos

¿Para qué sirve el análisis cuantitativo de texto?

- **Estudios literarios**: patrones léxicos, comparar estilos entre autores
- **Análisis de discurso**: vocabulario político, religioso, mediático
- **Lingüística**: bilingüismo, emociones en narrativas
- **Ciencias sociales**: contenido de medios, entrevistas, documentos históricos

::: {.notes}
**Notas para el presentador:**

- Este es un campo en crecimiento que conecta las humanidades con la ciencia de datos.
- No reemplaza la lectura cercana (*close reading*), sino que la complementa con evidencia cuantitativa.
- La idea es usar la computadora para detectar patrones en textos que serían imposibles de ver a simple vista.
:::

## tidytext: texto como datos ordenados

El paquete `tidytext` convierte texto en una tabla donde cada fila es una palabra (*token*). Así podemos usar todas las herramientas de `tidyverse`:

```{r}
#| label: tidytext-setup

# install.packages(c("tidytext", "janeaustenr", "wordcloud"))
library(tidytext)
library(janeaustenr)  # Las 6 novelas de Jane Austen
```

. . .

```{r}
#| label: austen-tokens

# Convertir las novelas en una tabla de palabras
austen_palabras <- austen_books() |>
  unnest_tokens(word, text)
# ↑ unnest_tokens() divide cada línea en palabras individuales

# ¿Cuántas palabras tiene cada novela?
austen_palabras |>
  count(book, sort = TRUE)
```

::: {.notes}
**Notas para el presentador:**

- `unnest_tokens()` es la función clave: toma una columna de texto y la "desanida" en palabras individuales.
- Cada fila del resultado es una palabra con su novela de origen. Esto nos permite contar, filtrar y graficar palabras.
- Jane Austen se usa como ejemplo clásico porque sus novelas están en dominio público y son corpus extensos en inglés.
:::

## Frecuencias de palabras (sin palabras vacías)

Las *stopwords* (palabras vacías) son artículos, preposiciones y conjunciones que no aportan contenido analítico. Al removerlas, nos quedamos con el vocabulario sustantivo:

```{r}
#| label: austen-freq
#| fig-width: 9
#| fig-height: 7

austen_freq <- austen_palabras |>
  anti_join(stop_words, by = "word") |>  # Remueve "the", "a", "is"...
  count(book, word, sort = TRUE)

# Las 10 palabras más frecuentes por novela
austen_freq |>
  group_by(book) |>
  slice_max(n, n = 10) |>
  ggplot(aes(x = reorder_within(word, n, book), y = n, fill = book)) +
  geom_col(show.legend = FALSE) +
  facet_wrap(~ book, scales = "free_y") +
  scale_x_reordered() +
  coord_flip() +
  labs(
    title = "Palabras más frecuentes en las novelas de Jane Austen",
    x = "", y = "Frecuencia"
  ) +
  theme_minimal()
```

::: {.notes}
**Notas para el presentador:**

- `anti_join()` remueve las palabras vacías: compara nuestra tabla con una lista de *stopwords* y elimina las coincidencias.
- `slice_max(n, n = 10)` selecciona las 10 palabras más frecuentes por grupo.
- `facet_wrap()` crea un panel por novela; `scales = "free_y"` permite que cada panel tenga sus propias palabras.
- Noten cómo los nombres de personajes dominan: "Elizabeth", "Darcy" en *Pride & Prejudice*, "Elinor" en *Sense & Sensibility*.
:::

## Nubes de palabras

Una nube de palabras ofrece una representación visual rápida del vocabulario dominante:

```{r}
#| label: wordcloud-austen
#| fig-width: 7
#| fig-height: 7

library(wordcloud)

# Nube de palabras de "Orgullo y Prejuicio"
austen_palabras |>
  filter(book == "Pride & Prejudice") |>
  anti_join(stop_words, by = "word") |>
  count(word, sort = TRUE) |>
  with(wordcloud(word, n, max.words = 80,
                 colors = brewer.pal(8, "Dark2")))
```

::: {.notes}
**Notas para el presentador:**

- Las palabras más frecuentes aparecen más grandes. Es una forma intuitiva de "ver" un texto.
- `max.words = 80` limita a las 80 palabras más frecuentes.
- `brewer.pal()` genera paletas de colores del paquete RColorBrewer.
- Las nubes de palabras son llamativas pero limitadas: no muestran relaciones entre palabras. Son útiles como primer vistazo.
:::

## Literatura en español: el Proyecto Gutenberg

El paquete `gutenbergr` permite acceder a más de 57,000 textos de dominio público, incluyendo centenares en español:

```{r}
#| label: gutenberg-setup

# install.packages("gutenbergr")
library(gutenbergr)

# Buscar obras disponibles en español
obras_es <- gutenberg_works(languages = "es")
nrow(obras_es)   # ¿Cuántas obras en español hay?

# Algunas obras notables
obras_es |>
  filter(grepl("Cervantes|Hostos|Dario|Burgos", author, ignore.case = TRUE)) |>
  select(gutenberg_id, title, author) |>
  head(10)
```

::: {.notes}
**Notas para el presentador:**

- `gutenbergr` requiere conexión a internet para descargar textos.
- `grepl()` busca patrones en texto: aquí buscamos autores específicos.
- El Proyecto Gutenberg tiene obras de Cervantes, Hostos, Darío, Burgos y muchos más.
- Esto es particularmente valioso para investigaciones en español que necesitan corpus accesibles y gratuitos.
:::

## Descargando y analizando el Quijote

```{r}
#| label: quijote-descarga

# Descargar el Quijote (ID 2000 en Gutenberg)
quijote <- gutenberg_download(2000)

head(quijote$text, 20)  # Primeras líneas del texto
nrow(quijote)            # Total de líneas
```

. . .

```{r}
#| label: quijote-tokens

# Tokenizar: dividir el texto completo en palabras individuales
quijote_palabras <- quijote |>
  unnest_tokens(palabra, text)

nrow(quijote_palabras)  # Total de palabras en el Quijote

# Remover stopwords en español
library(stopwords)
vacias_es <- tibble(palabra = stopwords("es", source = "stopwords-iso"))

quijote_freq <- quijote_palabras |>
  anti_join(vacias_es, by = "palabra") |>  # Remueve "el", "de", "que"...
  filter(nchar(palabra) > 2) |>             # Elimina tokens muy cortos
  count(palabra, sort = TRUE)

head(quijote_freq, 20)
```

::: {.notes}
**Notas para el presentador:**

- `gutenberg_download(2000)` descarga el texto completo usando el ID del catálogo.
- Usamos `stopwords("es")` para obtener las palabras vacías en **español** (el, de, que, la, en...).
- `nchar(palabra) > 2` elimina tokens de 1-2 caracteres que suelen ser ruido.
- El Quijote tiene más de 380,000 palabras — uno de los corpus literarios más extensos en español.
:::

## Nube de palabras del Quijote

```{r}
#| label: quijote-nube
#| fig-width: 8
#| fig-height: 8

quijote_freq |>
  with(wordcloud(palabra, n, max.words = 100,
                 colors = brewer.pal(8, "Spectral")))
```

::: {.notes}
**Notas para el presentador:**

- Los nombres dominan: "don", "quijote", "sancho" son las palabras más frecuentes.
- También aparecen términos de la caballería: "caballero", "señor".
- Y verbos narrativos: "respondió", "dijo" — marcadores del diálogo cervantino.
- Este tipo de análisis permite identificar rápidamente los ejes temáticos de una obra.
:::

## Las 20 palabras más frecuentes del Quijote

```{r}
#| label: quijote-grafico
#| fig-width: 9
#| fig-height: 6

quijote_freq |>
  head(20) |>
  ggplot(aes(x = reorder(palabra, n), y = n)) +
  geom_col(fill = "darkgoldenrod3") +
  coord_flip() +
  labs(
    title = "Palabras más frecuentes en Don Quijote de la Mancha",
    subtitle = "Texto completo del Proyecto Gutenberg, sin palabras vacías",
    x = "", y = "Frecuencia"
  ) +
  theme_minimal()
```

::: {.notes}
**Notas para el presentador:**

- Este gráfico de barras es la versión más precisa de la nube de palabras: muestra frecuencias exactas.
- La combinación de nube + gráfico de barras da una visión tanto intuitiva como rigurosa del léxico.
:::

# Análisis avanzado con quanteda {background-color="#e70033"}

## quanteda: análisis cuantitativo de corpus

`quanteda` es un paquete robusto para crear corpus, tokenizar, construir matrices documento-característica (DFM) y aplicar medidas estadísticas:

```{r}
#| label: quanteda-setup

# install.packages(c("quanteda", "quanteda.textstats", "quanteda.textplots"))
library(quanteda)
library(quanteda.textstats)
library(quanteda.textplots)
```

. . .

`quanteda` incluye un corpus de **discursos inaugurales presidenciales** de EEUU que sirve para explorar cambios en el lenguaje político:

```{r}
#| label: inaugural-corpus

corp_inaug <- data_corpus_inaugural
summary(corp_inaug, 10)
```

::: {.notes}
**Notas para el presentador:**

- `quanteda` es más potente que `tidytext` para análisis complejos: comparaciones estadísticas, colocaciones, redes de co-ocurrencia.
- El corpus de discursos inaugurales cubre desde George Washington hasta Biden.
- Cada "documento" es un discurso completo con metadatos (presidente, año, partido).
:::

## Tokenización y limpieza

La tokenización divide el texto en unidades léxicas (*tokens*). Luego limpiamos:

```{r}
#| label: inaugural-tokens

# Tokenizar, limpiar y remover stopwords
toks_inaug <- tokens(
  corp_inaug,
  remove_punct = TRUE,     # Quita puntuación (., ;, :)
  remove_numbers = TRUE,   # Quita números
  remove_symbols = TRUE    # Quita símbolos ($, %, @)
) |>
  tokens_tolower() |>            # Todo a minúsculas
  tokens_remove(stopwords("en")) # Remueve stopwords en inglés
```

::: {.notes}
**Notas para el presentador:**

- `tokens()` es el equivalente de `unnest_tokens()` en quanteda, pero más configurable.
- Cada parámetro `remove_*` controla qué tipo de contenido se elimina.
- `tokens_tolower()` normaliza mayúsculas/minúsculas para que "Nation" y "nation" cuenten como lo mismo.
:::

## Matriz documento-característica (DFM)

La DFM convierte texto en una tabla numérica: cada fila es un documento, cada columna un término, y cada celda cuenta cuántas veces aparece:

```{r}
#| label: inaugural-dfm

dfm_inaug <- dfm(toks_inaug)

# Los 20 términos más frecuentes en todo el corpus
topfeatures(dfm_inaug, 20)
```

::: {.notes}
**Notas para el presentador:**

- La DFM es la base de todo análisis cuantitativo de texto: convierte palabras en números.
- Imaginen una tabla de Excel gigante donde las filas son discursos y las columnas son palabras.
- `topfeatures()` muestra las 20 palabras más usadas en todos los discursos inaugurales juntos.
- Palabras como "government", "people", "nation" dominan — reflejan el propósito de estos discursos.
:::

## Nube de palabras con quanteda

```{r}
#| label: inaugural-wordcloud
#| fig-width: 8
#| fig-height: 8

textplot_wordcloud(dfm_inaug, max_words = 100,
                   color = brewer.pal(8, "Set1"))
```

::: {.notes}
**Notas para el presentador:**

- Esta nube resume 230 años de discursos inaugurales en una imagen.
- `textplot_wordcloud()` es la versión de quanteda para nubes de palabras, que trabaja directamente con la DFM.
:::

## Comparando vocabulario: *keyness*

El análisis de *keyness* identifica las palabras que **distinguen estadísticamente** a un grupo de otro. Comparemos Obama (2009) y Trump (2017):

```{r}
#| label: keyness
#| fig-width: 9
#| fig-height: 6

dfm_comparacion <- dfm_inaug |>
  dfm_subset(President %in% c("Obama", "Trump") &
               Year %in% c(2009, 2017))

# ¿Qué palabras distinguen a cada presidente?
k <- textstat_keyness(dfm_comparacion,
                      target = docvars(dfm_comparacion)$President == "Obama")
textplot_keyness(k, n = 15) +
  labs(title = "Vocabulario distintivo: Obama 2009 vs. Trump 2017")
```

::: {.notes}
**Notas para el presentador:**

- Las barras azules muestran palabras más características de Obama; las grises, de Trump.
- *Keyness* usa la prueba chi-cuadrado para determinar qué palabras son estadísticamente más frecuentes en un grupo vs. otro.
- Este análisis es transferible a cualquier comparación textual: dos autores, dos periodos, dos medios de comunicación, dos partidos políticos.
- Preguntar: ¿qué diferencias de tono o enfoque sugiere el vocabulario de cada uno?
:::

## Colocaciones: frases que van juntas

Las **colocaciones** son pares de palabras que aparecen juntas más de lo esperado por azar:

```{r}
#| label: colocaciones

# Pares de palabras frecuentes en discursos inaugurales
coll <- textstat_collocations(toks_inaug, size = 2, min_count = 5)
head(coll, 15)
```

::: {.notes}
**Notas para el presentador:**

- Las colocaciones revelan expresiones fijas y nombres propios: "United States", "fellow citizens", "let us".
- `size = 2` busca pares; se podría usar `size = 3` para tríos.
- `min_count = 5` exige que el par aparezca al menos 5 veces.
- El estadístico lambda mide cuán "pegadas" están las palabras: mayor lambda = más fuerte la asociación.
:::

## Red de co-ocurrencias

La red muestra cómo se relacionan las palabras entre sí dentro de una ventana de contexto:

```{r}
#| label: red-coocurrencia
#| fig-width: 9
#| fig-height: 8

# Red enfocada en los discursos de Obama
toks_obama <- tokens_subset(toks_inaug, President == "Obama")
fcmat <- fcm(toks_obama, context = "window", window = 5)
# ↑ fcm = feature co-occurrence matrix (qué palabras aparecen
#   juntas dentro de una ventana de 5 palabras)

# Seleccionar los 30 términos con mayor fuerza de co-ocurrencia
fuerza <- sort(Matrix::colSums(fcmat), decreasing = TRUE)
principales <- names(fuerza)[1:min(30, length(fuerza))]
fcm_sub <- fcm_select(fcmat, pattern = principales)

textplot_network(fcm_sub, min_freq = 3, edge_alpha = 0.5) +
  labs(title = "Red de co-ocurrencia: discursos de Obama")
```

::: {.notes}
**Notas para el presentador:**

- Cada nodo (círculo) es una palabra; cada línea conecta palabras que aparecen cerca.
- Las líneas más gruesas indican mayor frecuencia de co-ocurrencia.
- `window = 5` significa "dentro de 5 palabras de distancia".
- Este tipo de visualización revela los clusters temáticos del discurso: qué ideas van juntas.
- Se puede aplicar a cualquier corpus: discursos políticos, entrevistas, textos literarios.
:::

# Aplicaciones a sus investigaciones {background-color="#e70033"}

## Posibilidades para cada disciplina

| Tema de investigación | Posible aplicación en R |
|----|----|
| Poesía épica caribeña | Corpus con `gutenbergr`, frecuencias léxicas, comparar tradiciones |
| Pintura y patrimonio en PR | Analizar catálogos y textos curatoriales con `tidytext` |
| Emigración y fuga de cerebros | Visualizar datos migratorios con `ggplot2`; datos censales con `tidycensus` |
| Bilingüismo y emociones | Tokenizar narrativas bilingües, comparar léxico emocional |
| Filosofía y Julia de Burgos | Corpus desde Gutenberg, temas recurrentes, diversidad léxica |

::: {.notes}
**Notas para el presentador:**

- Conectar estos ejemplos con los proyectos de investigación de la audiencia.
- Preguntar: ¿alguien trabaja con textos, datos culturales o comparaciones entre grupos?
- Enfatizar que R no es la meta, sino la herramienta: la pregunta de investigación siempre viene primero.
:::

## Más aplicaciones

| Tema de investigación | Posible aplicación en R |
|----|----|
| Detección de *spam* en audio | Tras transcribir, analizar patrones léxicos con *keyness* |
| Partido Nacionalista de PR | Documentos históricos, discursos, redes de co-ocurrencia |
| Transformismo y cultura puertorriqueña | Cobertura mediática, representaciones textuales |
| Metodologías pedagógicas | Comparar textos curriculares, analizar sesgos en materiales |

# Recapitulando {background-color="#e70033"}

## Qué cubrimos hoy

- **R y RStudio**: consola, objetos, funciones y vectores
- **Tidyverse**: `filter()`, `select()`, `mutate()`, `group_by()`, `summarise()`, y el *pipe* `|>`
- **Visualización**: `ggplot2` con geometrías, estéticas, facetas, escalas y temas
- **Datos de arte**: exploración de la colección del Tate
- **Análisis de texto en inglés**: `tidytext` con Jane Austen y `quanteda` con discursos inaugurales
- **Análisis de texto en español**: `gutenbergr` con el *Quijote* y *stopwords* en español

## Paquetes utilizados

Para reproducir este taller, instalen los siguientes paquetes:

```r
install.packages(c(
  "tidyverse", "dslabs", "modeldata",
  "tidytext", "janeaustenr", "gutenbergr",
  "wordcloud", "RColorBrewer", "stopwords",
  "quanteda", "quanteda.textstats", "quanteda.textplots"
))
```

## Recursos para continuar

| Recurso | Enlace |
|---------|--------|
| Intro a ciencia de datos (Irizarry, español) | [leanpub.com/dslibro](https://leanpub.com/dslibro) |
| R for Data Science (Wickham) | [r4ds.hadley.nz](https://r4ds.hadley.nz/) |
| Quanteda: guía rápida | [quanteda.io](https://quanteda.io/articles/quickstart.html) |
| Text Mining with R | [tidytextmining.com](https://www.tidytextmining.com/) |
| Proyecto Gutenberg en español | [gutenberg.org/languages/es](https://www.gutenberg.org/browse/languages/es) |
| StackOverflow | [stackoverflow.com/tagged/r](https://stackoverflow.com/questions/tagged/r) |
| Posit Cloud | [posit.cloud](https://posit.cloud/) |

## ¡Gracias! {background-color="#e70033"}

**Prof. Rashid C.J. Marcano Rivera, Ph.D., M.S., M.A.**

Departamento de Sociología y Antropología

Facultad de Ciencias Sociales, UPR-RP

---

rashid.marcano [arroba] upr [punto] edu

::: {.notes}
**Notas para el presentador:**

- Dejar tiempo para preguntas finales.
- Compartir el enlace al documento HTML completo del taller para que tengan la referencia con todo el código.
- Ofrecer seguimiento por correo electrónico para proyectos individuales.
:::
