---
title: "Usando R y RStudio en la investigación académica"
subtitle: "Centro de Recursos de Investigación/Creación Interdisciplinaria y Aprendizaje Subgraduado"
author:
  - name: "Rashid C.J. Marcano Rivera, Ph.D., M.S., M.A."
    affiliation: "Departamento de Sociología y Antropología, Facultad de Ciencias Sociales"
date: 2026-02-06
lang: es
date-format: long
format:
  html:
    self-contained: true
    theme: united
    toc: true
    toc-location: left
    number-sections: true
    toc-expand: true
    highlight-style: monokai
    code-fold: false
    code-tools: true
editor: visual

execute:
  echo: true
  warning: false
  message: false
---

# Introducción

**Usando R y RStudio en la investigación académica**

Este taller ofrece una introducción práctica a R y RStudio orientada a personas que investigan en ciencias sociales, humanidades y artes. Está basado en notas de Paul Thibodeau, revisiones del departamento de psicología de BYU [(vea esa versión aquí)](https://fhssrsc.byu.edu/r-workshop), ejemplos del libro de Rafael Irizarry [disponible aquí,](https://rafalab.dfci.harvard.edu/dslibro/index.html) y material adaptado por el autor para talleres previos en la UPR-RP.

*Si aún no han instalado R, está disponible [aquí](http://cran.us.r-project.org/). Acto seguido, [bajen RStudio](https://posit.co/download/rstudio-desktop/). Pueden también ir a la nube [en Posit Cloud](https://posit.cloud/).*

## ¿Por qué R para la investigación en humanidades y ciencias sociales?

R no es solo para estadísticos. Es una herramienta poderosa para:

-   **Análisis de textos literarios y narrativos** — útil para quienes trabajan con poesía, narrativa, discurso político o análisis lingüístico.
-   **Visualización de datos culturales e históricos** — crear mapas, líneas de tiempo, gráficos comparativos.
-   **Exploración de colecciones artísticas** — analizar metadatos de museos, catálogos y obras de arte.
-   **Reproducibilidad** — documentar cada paso del análisis para que otros (o uno mismo en el futuro) puedan verificarlo.
-   **Acceso a datos abiertos** — desde datos censales hasta corpus literarios completos, incluyendo textos en español del Proyecto Gutenberg.

## Metas del taller

Al culminar las dos horas y veinte minutos de este taller podrán:

1.  Entender la lógica de RStudio y ejecutar operaciones básicas.
2.  Importar, manipular y visualizar datos con `tidyverse` y `ggplot2`.
3.  Conocer herramientas de análisis de texto con `quanteda` y `tidytext`, relevantes para narrativas, discursos y corpus literarios.
4.  Explorar datos de colecciones artísticas y textos en español desde R.

## Sobre aprender R

R es un lenguaje creado por estadísticos como ambiente interactivo para análisis de datos. Los *scripts* que escriban sirven como un registro reproducible de su análisis. Es gratuito, de código abierto, y modular: las funcionalidades añadidas por la comunidad cubren disciplinas desde la ciencia política hasta la lingüística computacional, pasando por la sociología, el arte digital y la literatura.

La habilidad más útil de antemano es saber adónde ir cuando se atasquen. La consola de R brinda retroalimentación inmediata. Pueden buscar ayuda con `help(función)` o `?función`. Para búsquedas más amplias, usen `??término`. En internet, [StackOverflow](http://stackoverflow.com/) con el tag `[R]` es un recurso invaluable.

Sobre errores: resistan el impulso de frustrarse. Los mensajes de error están diseñados para transmitir información; entenderlos es clave para resolver problemas o cambiar de estrategia.

## RStudio y Quarto

¿Cómo difieren R y RStudio? RStudio es una interfaz que yace encima de R, y es **mucho** más amigable. Organiza el trabajo en paneles: *Consola* (donde se ejecuta código), *Environment* o Ambiente (objetos guardados), *Output* o Salida (archivos, gráficos, ayuda) y *Source* o Fuente (editor de *scripts* y documentos).

[Quarto](https://quarto.org/docs/get-started/hello/rstudio.html) es un formato de documento que combina texto narrativo con código ejecutable. Este mismo documento fue creado en Quarto. Es útil para crear informes, artículos y presentaciones reproducibles. Pueden correr líneas de código con `Cmd+Return` en Mac o `Ctrl+Enter` en PC.

# Primeros pasos en R

## La consola como calculadora

En su forma más básica, R es una calculadora. Escriban en la consola (o en un bloque de código en Quarto) y el resultado saldrá al ejecutarlo:

```{r}
#| label: calculadora

1 + 2
13 / 2
2 ^ 6
sqrt(81)
```

## Asignando valores a objetos

La computación con R incluye asignar valores a objetos. Esto se puede hacer de dos maneras equivalentes: `=` y `<-`. Muchos preferimos `<-` porque hace más evidente la acción de asignar.

```{r}
#| label: objetos

x <- 4
x
x + 2

# Texto (entre comillas)
isla <- "Puerto Rico"
isla

# Valores lógicos
bilingue <- TRUE
bilingue
```

Usen nombres descriptivos para sus variables: `edad_participante` es mucho mejor que `x` cuando vuelvan a su código meses después. No se permiten espacios en los nombres; consideren unir palabras con `_` o `.`.

## Vectores y funciones básicas

Las **funciones** toman insumos (*argumentos*), hacen una operación y devuelven resultados. La función `c()` concatena valores en un **vector**, que es la estructura básica de datos en R.

```{r}
#| label: vectores

# Un vector con edades de participantes
edades <- c(23, 31, 27, 45, 38, 22, 29)
mean(edades)    # media o promedio
sd(edades)      # desviación estándar
range(edades)   # rango (mínimo y máximo)

# Contar participantes por área
humanidades <- 4
ciencias_sociales <- 3
artes <- 2
total <- humanidades + ciencias_sociales + artes
print(paste0("Total de participantes: ", total))
```

# Importando y explorando datos

## Cargando paquetes y datos

Los paquetes en R son conjuntos de herramientas especializadas. Se instalan una vez con `install.packages()` y se cargan en cada sesión con `library()`.

```{r}
#| label: paquetes

# install.packages(c("tidyverse", "dslabs")) # Descomenten si necesitan instalar
library(tidyverse)
library(dslabs)

# Datos preexistentes: esperanza de vida y desarrollo mundial
data(gapminder)
```

## Echando un vistazo a los datos

Una vez importados los datos, conviene verificar que todo entró correctamente:

```{r}
#| label: vistazo

names(gapminder)    # nombres de las variables
head(gapminder)     # primeras filas
summary(gapminder)  # resumen estadístico
```

Estos datos de `gapminder` contienen información de países a través de décadas: población, esperanza de vida, fertilidad, PIB. Son útiles para explorar tendencias globales relevantes a temas como la emigración, el desarrollo económico y las dinámicas coloniales.

## Tipos de datos

Hay cuatro tipos principales de datos en R:

1.  **Numéricos** — números enteros y decimales
2.  **Caracteres** (*strings*) — texto entre comillas
3.  **Lógicos** — `TRUE` o `FALSE`
4.  **Factores** — categorías con niveles discretos

Pueden verificar el tipo con `str(variable)` y convertir entre tipos con funciones como `as.factor()`, `as.numeric()`, etc.

## Filtrando y transformando con Tidyverse

El `tidyverse` es una colección de paquetes que comparten una filosofía de diseño coherente para la manipulación de datos. Las funciones principales son:

-   `filter()` — seleccionar filas según condiciones
-   `select()` — elegir columnas específicas
-   `mutate()` — crear o modificar variables
-   `group_by()` — agrupar datos por categorías
-   `summarise()` — calcular estadísticas de resumen

```{r}
#| label: tidyverse-basico

# ¿Cómo se compara Puerto Rico con el Caribe?
gapminder |>
  filter(country %in% c("Puerto Rico", "Cuba", "Dominican Republic",
                         "Jamaica", "Trinidad and Tobago"),
         year %in% c(1970, 1990, 2010)) |>
  select(country, year, life_expectancy, fertility, population) |>
  arrange(year, country)
```

## El operador pipe `|>`

El *pipe* (`|>` o `%>%`) canaliza los datos de una operación a la siguiente, haciendo el código más legible. Es como decir: "toma esto, **luego** haz aquello":

```{r}
#| label: pipe

# Sin pipe (anidado, difícil de leer):
# filter(select(gapminder, country, year, life_expectancy), country == "Puerto Rico")

# Con pipe (secuencial, claro):
gapminder |>
  select(country, year, life_expectancy) |>
  filter(country == "Puerto Rico") |>
  arrange(year)
```

## Resumiendo datos por grupos

```{r}
#| label: group-by

# Esperanza de vida promedio por continente en 2010
gapminder |>
  filter(year == 2010) |>
  group_by(continent) |>
  summarise(
    esperanza_media = mean(life_expectancy, na.rm = TRUE),
    paises = n()
  )
```

# Visualización de datos

## ¿Por qué visualizar?

Ver números en una tabla puede ser útil, pero una imagen comunica patrones y relaciones de manera inmediata. Para muchos, es difícil extraer información de números sin contexto visual. La visualización es especialmente poderosa para:

-   Mostrar cambios a través del tiempo (emigración, tendencias culturales)
-   Comparar grupos (regiones, géneros literarios, periodos históricos)
-   Identificar patrones inesperados en los datos

## ggplot2: la gramática de gráficos

`ggplot2` construye gráficos por **capas**, como un pintor que va añadiendo elementos a un lienzo. Los tres componentes esenciales son:

-   **Datos**: el conjunto de datos que alimenta el gráfico
-   **Geometrías**: el tipo de gráfico (puntos, líneas, barras, etc.)
-   **Mapeo estético**: qué variables van en qué eje, color o tamaño

```{r}
#| label: ggplot-basico

# Paso 1: Lienzo vacío (solo asignamos datos)
gapminder |>
  filter(year == 2010, !is.na(gdp)) |>
  ggplot()

# Paso 2: Añadimos geometría y estética
gapminder |>
  filter(year == 2010, !is.na(gdp)) |>
  ggplot(aes(x = gdp/population, y = life_expectancy)) +
  geom_point()
```

## Añadiendo capas de información

Podemos seguir añadiendo capas: color por continente, tamaño por población, escalas logarítmicas, títulos...

```{r}
#| label: ggplot-capas
#| fig-width: 9
#| fig-height: 6

gapminder |>
  filter(year == 2010, !is.na(gdp)) |>
  mutate(pib_per_capita = gdp / population) |>
  ggplot(aes(x = pib_per_capita, y = life_expectancy,
             colour = continent, size = population/10^6)) +
  geom_point(alpha = 0.7) +
  scale_x_log10() +
  labs(
    title = "Esperanza de vida y PIB per cápita (2010)",
    x = "PIB per cápita (escala logarítmica)",
    y = "Esperanza de vida (años)",
    colour = "Continente",
    size = "Población\n(millones)"
  ) +
  theme_minimal()
```

## Comparando regiones a través del tiempo

Las **facetas** permiten dividir un gráfico en paneles según una variable categórica. Aquí comparamos 1970 con 2010:

```{r}
#| label: facetas
#| fig-width: 10
#| fig-height: 5

gapminder |>
  filter(year %in% c(1970, 2010)) |>
  ggplot(aes(x = fertility, y = life_expectancy, colour = continent)) +
  geom_point(alpha = 0.6) +
  facet_wrap(~ year) +
  labs(
    title = "Convergencia global: fertilidad y esperanza de vida",
    x = "Fertilidad",
    y = "Esperanza de vida (años)",
    colour = "Continente"
  ) +
  theme_minimal()
```

Podemos apreciar cómo la dispersión entre países ha ido encaminada hacia una convergencia en estándares de vida entre 1970 y 2010.

## El Caribe en contexto

```{r}
#| label: caribe
#| fig-width: 9
#| fig-height: 5

caribe <- c("Puerto Rico", "Cuba", "Dominican Republic",
            "Jamaica", "Trinidad and Tobago", "Haiti")

gapminder |>
  filter(country %in% caribe) |>
  ggplot(aes(x = year, y = life_expectancy, colour = country)) +
  geom_line(linewidth = 1.2) +
  geom_point(size = 2) +
  labs(
    title = "Esperanza de vida en el Caribe (1960–2016)",
    x = "Año",
    y = "Esperanza de vida (años)",
    colour = "País"
  ) +
  theme_minimal()
```

## Distribuciones por región

```{r}
#| label: distribuciones
#| fig-width: 9
#| fig-height: 5

# Ingreso diario per cápita por grupo de regiones
gapminder |>
  filter(year == 2010, !is.na(gdp)) |>
  mutate(
    dolares_dia = gdp / population / 365,
    grupo = case_when(
      region %in% c("Caribbean", "Central America",
                    "South America") ~ "Latinoamérica y Caribe",
      region %in% c("Western Europe", "Northern Europe", "Southern Europe",
                    "Northern America",
                    "Australia and New Zealand") ~ "Occidente",
      continent == "Africa" ~ "África",
      TRUE ~ "Asia y otros"
    )
  ) |>
  ggplot(aes(x = reorder(grupo, dolares_dia, FUN = median),
             y = dolares_dia)) +
  geom_boxplot(aes(fill = grupo), alpha = 0.7) +
  scale_y_log10() +
  labs(
    title = "Ingreso diario per cápita por región (2010)",
    x = "", y = "Dólares por día (escala logarítmica)"
  ) +
  theme_minimal() +
  theme(legend.position = "none",
        axis.text.x = element_text(angle = 15, hjust = 1))
```

## Correlación: midiendo relaciones entre variables

A menudo queremos saber si dos variables están relacionadas. La **correlación** mide la fuerza y dirección de una relación lineal entre dos variables numéricas. El coeficiente de correlación de Pearson (*r*) va de -1 a 1:

-   **r = 1**: relación positiva perfecta (cuando una sube, la otra también)
-   **r = 0**: no hay relación lineal
-   **r = -1**: relación negativa perfecta (cuando una sube, la otra baja)

```{r}
#| label: correlacion
#| fig-width: 9
#| fig-height: 5

# Preparar datos: PIB per cápita y esperanza de vida en 2010
datos_2010 <- gapminder |>
  filter(year == 2010, !is.na(gdp)) |>
  mutate(pib_per_capita = gdp / population)

# Calcular la correlación
cor(datos_2010$pib_per_capita, datos_2010$life_expectancy,
    use = "complete.obs")

# Prueba de significancia estadística
cor.test(datos_2010$pib_per_capita, datos_2010$life_expectancy)
```

El coeficiente es positivo y estadísticamente significativo: los países con mayor PIB per cápita tienden a tener mayor esperanza de vida. Visualicemos esta relación con una línea de tendencia:

```{r}
#| label: correlacion-grafico
#| fig-width: 9
#| fig-height: 5

datos_2010 |>
  ggplot(aes(x = pib_per_capita, y = life_expectancy)) +
  geom_point(aes(colour = continent), alpha = 0.7) +
  geom_smooth(method = "lm", se = TRUE, colour = "black", linetype = "dashed") +
  scale_x_log10() +
  labs(
    title = "Correlación entre PIB per cápita y esperanza de vida (2010)",
    subtitle = paste0("r = ", round(cor(datos_2010$pib_per_capita,
                                         datos_2010$life_expectancy,
                                         use = "complete.obs"), 3)),
    x = "PIB per cápita (escala logarítmica)",
    y = "Esperanza de vida (años)",
    colour = "Continente"
  ) +
  theme_minimal()
```

La línea discontinua es la línea de regresión lineal, y la banda gris es el intervalo de confianza del 95%. Noten que la relación es más fuerte en los extremos (países muy pobres vs. muy ricos) y se aplana en ingresos altos — un patrón bien documentado en la literatura de desarrollo.

::: callout-note
**Correlación no implica causalidad.** Que dos variables estén correlacionadas no significa que una cause la otra. El PIB per cápita alto no *causa* directamente mayor esperanza de vida; hay factores intermedios como acceso a salud, nutrición y educación.
:::

# Datos de arte: la colección del Tate

R también permite explorar datos del mundo artístico. El paquete `modeldata` incluye metadatos de obras del museo Tate de Londres, con información sobre artistas, títulos, años y medios utilizados.

```{r}
#| label: tate-setup

# install.packages("modeldata") # Descomenten si necesitan instalar
library(modeldata)
data(tate_text)
```

## Explorando la colección

```{r}
#| label: tate-explora

# ¿Qué variables tenemos?
names(tate_text)
head(tate_text)

# ¿Cuántas obras hay por artista? (los 15 más representados)
tate_text |>
  count(artist, sort = TRUE) |>
  head(15)
```

## Obras a través del tiempo

```{r}
#| label: tate-tiempo
#| fig-width: 9
#| fig-height: 5

# Distribución temporal de obras en la colección
tate_text |>
  filter(!is.na(year), year >= 1800) |>
  ggplot(aes(x = year)) +
  geom_histogram(binwidth = 10, fill = "steelblue", colour = "white") +
  labs(
    title = "Obras en la colección del Tate por década de creación",
    x = "Año de creación",
    y = "Cantidad de obras"
  ) +
  theme_minimal()
```

## Medios artísticos más utilizados

```{r}
#| label: tate-medios
#| fig-width: 9
#| fig-height: 6

# Extraer las primeras palabras del medio para agrupar
tate_text |>
  mutate(medio_simple = word(medium, 1, 2)) |>
  count(medio_simple, sort = TRUE) |>
  head(12) |>
  ggplot(aes(x = reorder(medio_simple, n), y = n)) +
  geom_col(fill = "coral3") +
  coord_flip() +
  labs(
    title = "Medios artísticos más frecuentes en el Tate",
    x = "", y = "Cantidad de obras"
  ) +
  theme_minimal()
```

Estos datos pueden servir de punto de partida para investigaciones sobre patrimonio artístico, historia del arte o análisis de colecciones museísticas. Los títulos y descripciones de las obras también se prestan para análisis textual.

# Análisis de texto: de las narrativas a los datos

Esta sección introduce herramientas para analizar textos de manera cuantitativa, útiles para investigaciones que trabajen con narrativas, discursos, poesía, entrevistas o cualquier corpus textual.

## ¿Para qué sirve el análisis cuantitativo de texto?

-   **Estudios literarios**: identificar patrones léxicos en obras, comparar estilos entre autores o periodos.
-   **Análisis de discurso**: examinar vocabulario político, religioso o mediático.
-   **Lingüística**: analizar bilingüismo, emociones en narrativas, frecuencias léxicas.
-   **Ciencias sociales**: estudiar contenido de medios, entrevistas, documentos históricos.
-   **Detección de patrones**: identificar vocabulario asociado a fraude, *spam* u otros fenómenos.

## tidytext: texto como datos ordenados

El paquete `tidytext` convierte texto en una tabla donde cada fila es una palabra (*token*). Esto permite usar las herramientas de `tidyverse` para analizar texto.

```{r}
#| label: tidytext-setup

# install.packages(c("tidytext", "janeaustenr", "wordcloud")) # si necesitan instalar
library(tidytext)
library(janeaustenr)
```

El paquete `janeaustenr` contiene las seis novelas completas de Jane Austen. Lo usamos como ejemplo de corpus literario extenso en inglés.

```{r}
#| label: austen-tokens

# Convertir las novelas en una tabla de palabras (tokens)
austen_palabras <- austen_books() |>
  unnest_tokens(word, text)

# ¿Cuántas palabras tiene cada novela?
austen_palabras |>
  count(book, sort = TRUE)
```

## Frecuencias de palabras (sin palabras vacías)

Las *stopwords* o palabras vacías son aquellas que no aportan contenido analítico (artículos, preposiciones, conjunciones). Al removerlas, nos quedamos con el vocabulario sustantivo del texto.

```{r}
#| label: austen-freq
#| fig-width: 9
#| fig-height: 7

# Remover stopwords en inglés
austen_freq <- austen_palabras |>
  anti_join(stop_words, by = "word") |>
  count(book, word, sort = TRUE)

# Las 10 palabras más frecuentes por novela
austen_freq |>
  group_by(book) |>
  slice_max(n, n = 10) |>
  ggplot(aes(x = reorder_within(word, n, book), y = n, fill = book)) +
  geom_col(show.legend = FALSE) +
  facet_wrap(~ book, scales = "free_y") +
  scale_x_reordered() +
  coord_flip() +
  labs(
    title = "Palabras más frecuentes en las novelas de Jane Austen",
    x = "", y = "Frecuencia"
  ) +
  theme_minimal()
```

## Nubes de palabras

Una nube de palabras ofrece una representación visual rápida del vocabulario dominante. Las palabras más frecuentes aparecen en mayor tamaño.

```{r}
#| label: wordcloud-austen
#| fig-width: 7
#| fig-height: 7

library(wordcloud)

# Nube de palabras de "Orgullo y Prejuicio"
austen_palabras |>
  filter(book == "Pride & Prejudice") |>
  anti_join(stop_words, by = "word") |>
  count(word, sort = TRUE) |>
  with(wordcloud(word, n, max.words = 80,
                 colors = brewer.pal(8, "Dark2")))
```

## Literatura en español: el Proyecto Gutenberg

El paquete `gutenbergr` permite acceder a más de 57,000 textos de dominio público del Proyecto Gutenberg, incluyendo centenares de obras en español. Aquí descargaremos un fragmento del *Don Quijote* de Miguel de Cervantes para analizarlo.

::: callout-note
**Nota:** `gutenbergr` requiere conexión a internet para descargar los textos. Una vez descargados, se pueden trabajar sin conexión.
:::

```{r}
#| label: gutenberg-setup

# install.packages("gutenbergr") # Descomenten si necesitan instalar
library(gutenbergr)

# Buscar obras disponibles en español
obras_es <- gutenberg_works(languages = "es")

# ¿Cuántas obras en español hay disponibles?
nrow(obras_es)

# Algunas obras notables
obras_es |>
  filter(grepl("Cervantes|Hostos|Dario|Burgos", author, ignore.case = TRUE)) |>
  select(gutenberg_id, title, author) |>
  head(10)
```

## Descargando y analizando el Quijote

```{r}
#| label: quijote-descarga

# Descargar el texto del Quijote (ID 2000 en Gutenberg)
quijote <- gutenberg_download(2000)

# Vistazo al texto
head(quijote$text, 20)

# Cantidad de líneas
nrow(quijote)
```

```{r}
#| label: quijote-tokens

# Tokenizar el Quijote
quijote_palabras <- quijote |>
  unnest_tokens(palabra, text)

# Total de palabras
nrow(quijote_palabras)

# Remover stopwords en español
library(stopwords)
vacias_es <- tibble(palabra = stopwords("es", source = "stopwords-iso"))

quijote_freq <- quijote_palabras |>
  anti_join(vacias_es, by = "palabra") |>
  filter(nchar(palabra) > 2) |>   # eliminar tokens muy cortos
  count(palabra, sort = TRUE)

head(quijote_freq, 20)
```

```{r}
#| label: quijote-nube
#| fig-width: 8
#| fig-height: 8

# Nube de palabras del Quijote
quijote_freq |>
  with(wordcloud(palabra, n, max.words = 100,
                 colors = brewer.pal(8, "Spectral")))
```

```{r}
#| label: quijote-grafico
#| fig-width: 9
#| fig-height: 6

# Las 20 palabras más frecuentes del Quijote
quijote_freq |>
  head(20) |>
  ggplot(aes(x = reorder(palabra, n), y = n)) +
  geom_col(fill = "darkgoldenrod3") +
  coord_flip() +
  labs(
    title = "Palabras más frecuentes en Don Quijote de la Mancha",
    subtitle = "Texto completo del Proyecto Gutenberg, sin palabras vacías",
    x = "", y = "Frecuencia"
  ) +
  theme_minimal()
```

Noten cómo los nombres de los protagonistas (*don*, *quijote*, *sancho*) dominan el vocabulario, junto con términos de la caballería y la narrativa (*caballero*, *señor*, *respondió*, *dijo*). Este tipo de análisis permite identificar rápidamente los ejes temáticos de una obra.

## quanteda: análisis más avanzado de corpus

`quanteda` es un paquete robusto diseñado para análisis cuantitativo de texto. Permite crear corpus, tokenizar, construir matrices documento-característica (DFM) y aplicar medidas estadísticas avanzadas.

```{r}
#| label: quanteda-setup

# install.packages(c("quanteda", "quanteda.textstats", "quanteda.textplots"))
library(quanteda)
library(quanteda.textstats)
library(quanteda.textplots)
```

### Ejemplo: discursos inaugurales de presidentes de EEUU

`quanteda` incluye un corpus de discursos inaugurales presidenciales que sirve para explorar cambios en el lenguaje político a través del tiempo.

```{r}
#| label: inaugural-corpus

# El corpus viene incluido en quanteda
corp_inaug <- data_corpus_inaugural
summary(corp_inaug, 10)
```

### Tokenización y limpieza

La tokenización divide el texto en unidades léxicas (*tokens*). Luego removemos puntuación, números, símbolos y palabras vacías:

```{r}
#| label: inaugural-tokens

# Tokenizar, limpiar y remover stopwords en inglés
toks_inaug <- tokens(
  corp_inaug,
  remove_punct = TRUE,
  remove_numbers = TRUE,
  remove_symbols = TRUE
) |>
  tokens_tolower() |>
  tokens_remove(stopwords("en"))
```

### Matriz documento-característica (DFM)

La DFM convierte el texto en una estructura numérica: cada fila es un documento, cada columna un término, y cada celda indica cuántas veces aparece ese término en el documento. Es la base para todo análisis cuantitativo de texto.

```{r}
#| label: inaugural-dfm

# Crear la DFM
dfm_inaug <- dfm(toks_inaug)

# Los 20 términos más frecuentes en todo el corpus
topfeatures(dfm_inaug, 20)
```

### Nube de palabras con quanteda

```{r}
#| label: inaugural-wordcloud
#| fig-width: 8
#| fig-height: 8

textplot_wordcloud(dfm_inaug, max_words = 100,
                   color = brewer.pal(8, "Set1"))
```

### Comparando vocabulario entre épocas (*keyness*)

El análisis de *keyness* identifica las palabras que distinguen estadísticamente a un grupo de otro. Aquí comparamos los discursos inaugurales de Obama (2009) y Trump (2017):

```{r}
#| label: keyness
#| fig-width: 9
#| fig-height: 6

# Subconjunto: Obama 2009 vs. Trump 2017
dfm_comparacion <- dfm_inaug |>
  dfm_subset(President %in% c("Obama", "Trump") &
               Year %in% c(2009, 2017))

# ¿Qué palabras distinguen a cada presidente?
k <- textstat_keyness(dfm_comparacion,
                      target = docvars(dfm_comparacion)$President == "Obama")
textplot_keyness(k, n = 15) +
  labs(title = "Vocabulario distintivo: Obama 2009 vs. Trump 2017")
```

Las barras azules muestran palabras más características de Obama; las grises, de Trump. Este tipo de análisis es transferible a cualquier comparación textual: dos autores, dos periodos, dos medios de comunicación, etc.

### Colocaciones: frases que van juntas

Las colocaciones son pares o secuencias de palabras que aparecen juntas con una frecuencia mayor a la esperada por azar. Son útiles para identificar expresiones fijas, nombres propios y conceptos compuestos.

```{r}
#| label: colocaciones

# ¿Qué pares de palabras aparecen juntos con frecuencia?
coll <- textstat_collocations(toks_inaug, size = 2, min_count = 5)
head(coll, 15)
```

### Red de co-ocurrencias

La red de co-ocurrencias muestra cómo se relacionan las palabras entre sí dentro de una ventana de contexto. Los nodos son palabras y los enlaces representan la frecuencia con que aparecen cercanas.

```{r}
#| label: red-coocurrencia
#| fig-width: 9
#| fig-height: 8

# Red enfocada en los discursos de Obama
toks_obama <- tokens_subset(toks_inaug, President == "Obama")
fcmat <- fcm(toks_obama, context = "window", window = 5)

# Seleccionar los 30 términos con mayor fuerza de co-ocurrencia
fuerza <- sort(Matrix::colSums(fcmat), decreasing = TRUE)
principales <- names(fuerza)[1:min(30, length(fuerza))]
fcm_sub <- fcm_select(fcmat, pattern = principales)

textplot_network(fcm_sub, min_freq = 3, edge_alpha = 0.5) +
  labs(title = "Red de co-ocurrencia: discursos de Obama")
```

# Aplicando estas herramientas a sus investigaciones

Las técnicas que hemos visto se pueden aplicar a una variedad de contextos de investigación:

| Tema de investigación | Posible aplicación en R |
|----|----|
| Poesía épica caribeña (*The Colibriad*) | Crear corpus de poemas con `gutenbergr`, analizar frecuencias léxicas, comparar vocabulario con otras tradiciones |
| Pintura y patrimonio cultural en PR | Analizar descripciones de obras, catálogos, textos curatoriales con `tidytext`; explorar colecciones como la del Tate |
| Emigración y fuga de cerebros | Visualizar datos migratorios con `ggplot2`; explorar datos censales con `tidycensus` |
| Bilingüismo y emociones | Tokenizar narrativas bilingües, comparar léxico emocional entre idiomas con diccionarios de sentimiento |
| Filosofía existencialista y Julia de Burgos | Analizar el corpus de la autora desde Gutenberg, identificar temas recurrentes, medir diversidad léxica |
| Detección de *spam* en audio | Tras transcribir, analizar patrones léxicos del fraude vs. comunicación legítima con *keyness* |
| Partido Nacionalista de PR | Analizar documentos históricos, discursos, prensa de la época; redes de co-ocurrencia |
| Transformismo y cultura puertorriqueña | Analizar cobertura mediática, entrevistas, representaciones textuales en prensa |
| Metodologías pedagógicas y la academia occidental | Comparar textos curriculares, analizar sesgos en materiales didácticos con diccionarios temáticos |

# Recapitulando

## Qué cubrimos hoy

-   **R y RStudio**: instalación, consola, objetos, funciones y vectores.
-   **Tidyverse**: `filter()`, `select()`, `mutate()`, `group_by()`, `summarise()`, y el *pipe* `|>`.
-   **Visualización**: `ggplot2` con geometrías, estéticas, facetas, escalas y temas.
-   **Datos de arte**: exploración de la colección del Tate con `modeldata`.
-   **Análisis de texto en inglés**: `tidytext` con Jane Austen y `quanteda` con discursos inaugurales.
-   **Análisis de texto en español**: `gutenbergr` con el *Quijote* y *stopwords* en español.

## Recursos para continuar

-   [Introducción a la ciencia de datos (Irizarry)](https://leanpub.com/dslibro) — libro en español, gratuito.
-   [R for Data Science (Wickham)](https://r4ds.hadley.nz/) — libro gratuito en línea (inglés).
-   [Quanteda: guía rápida](https://quanteda.io/articles/quickstart.html) — documentación oficial de quanteda.
-   [Text Mining with R (Silge & Robinson)](https://www.tidytextmining.com/) — libro sobre `tidytext` (inglés).
-   [Proyecto Gutenberg en español](https://www.gutenberg.org/browse/languages/es) — textos de dominio público en español (o en general).
-   [StackOverflow, etiqueta R](https://stackoverflow.com/questions/tagged/r) — para cuando se atasquen.
-   [Posit Cloud](https://posit.cloud/) — R en la nube, sin necesidad de instalar nada.

## Paquetes utilizados

Para reproducir este taller, instalen los siguientes paquetes:

``` r
install.packages(c(
  "tidyverse", "dslabs", "modeldata",
  "tidytext", "janeaustenr", "gutenbergr",
  "wordcloud", "RColorBrewer", "stopwords",
  "quanteda", "quanteda.textstats", "quanteda.textplots"
))
```

¡Gracias por participar! Dudas, sugerencias y preguntas, contáctenme vía: [rashid.marcano \[arroba\] upr \[punto\] edu](mailto:%20rashid.marcano@upr.edu).
